臺灣桃園地方法院刑事判決　　　　　　　100年度訴字第808號
公　訴　人　臺灣桃園地方法院檢察署檢察官
被　　　告　廖玉碧
上列被告因偽造文書案件，經檢察官提起公訴（99年度偵字第21
993號），本院判決如下：
    主  文
廖玉碧行使偽造私文書，足以生損害於他人，累犯，處有期徒參
月，如易科罰金，以新臺幣壹仟元折算壹日。附表編號一所示偽
造之署押沒收；又行使偽造私文書，足以生損害於他人，累犯，
處有期徒參月，如易科罰金，以新臺幣壹仟元折算壹日。附表編
號二所示偽造之署押沒收；又行使偽造私文書，足以生損害於他
人，累犯，處有期徒參月，如易科罰金，以新臺幣壹仟元折算壹
日。附表編號三所示偽造之署押沒收。應執行有期徒刑柒月，如
易科罰金，以新臺幣壹仟元折算壹日。附表各編號所示偽造之署
押均沒收。
    事  實
一、廖玉碧前因詐欺案件，經臺灣臺中地方法院於以96年度沙簡
    字第220 號判處有期徒刑4 月確定，再經該院以96年度聲減
    字第4054號裁定減為有期徒刑2 月確定，而於民國96年10月
    19日易科罰金執行完畢（本案構成累犯）。於97年9 月間某
    日，在桃園縣中壢市「中央大旅社」內，以欲借用陳秀梅之
    名義購買房屋為由，向陳秀梅取得其身分證、健保卡後，竟
    基於行使偽造私文書、意圖為自己不法所有而詐欺之各別犯
    意，為下列犯行：
（一）於97年10月13日上午9 時許及14日上午9 時許，先後前往
      桃園縣某處「圓通通信行」，冒用陳秀梅之名義，並出示
      陳秀梅之國民身分證、健保卡，向不知情之電信業者分別
      申辦遠傳電信公司之門號0000000000號及門號0000000000
      號，並分別附表一、二所示之申辦門號申請書上，接續偽
      簽「陳秀梅」署名各4 枚（起訴書誤載為共6 枚）後，將
      偽造完成之各該私文書一併持以向該通信行承辦人員申請
      辦理上開門號，足以生損害於陳秀梅及遠傳電信公司管理
      電信資料之正確性，並均使各該承辦人員陷於錯誤，誤認
      確為陳秀梅本人申辦門號卡使用，而分別將行動電話門號
      0000000000號、0000000000號之SIM 卡各1 枚交予廖玉碧
      使用。
（二）又於同年月17日某時，前往址設桃園市○○路656 號臺灣
      大哥大電信股份有限公司（下稱臺灣大哥大電信公司）桃
      園大有門市，冒用陳秀梅之名義，並出示陳秀梅之國民身
      分證、健保卡，向不知情之電信業者申辦臺灣大哥大門號
      0000000000號，並在附表三所示申辦文件上接續簽署「陳
      秀梅」署名共2 枚後（起訴書誤載為1 枚），將偽造完成
      之各該私文書一併交由該門市人員據以辦理而行使，足以
      生損害於陳秀梅及臺灣大哥大電信公司管理電信資料之正
      確性，並致使該門市人員陷於錯誤，誤認確為陳秀梅本人
      申辦門號卡使用，而將該行動電話門號0000000000號之SI
      M 卡1 枚交予廖玉碧使用。
二、案經陳秀梅訴由臺灣桃園地方法院檢察署檢察官偵查起訴。
    理  由
一、證據能力部分：
（一）按被告以外之人於審判外之言詞或書面陳述，除法律另有
      規定者外，不得作為證據；被告以外之人於偵查中向檢察
      官所為之陳述，除顯有不可信之情況外，得為證據，刑事
      訴訟法第159 條第1 項、第159 條之1 第2 項分別定有明
      文。又現行刑事訴訟法對於詰問制度之設計，以同法第16
      6 條以下規定之交互詰問為實踐，屬於人證調查證據程序
      之一環，與證據能力係指符合法律所規定之證據適格，而
      得成為證明犯罪事實存在與否之證據資格，性質上並非相
      同。偵查中檢察官為蒐集被告犯罪證據，訊問證人旨在確
      認被告嫌疑之有無及內容，與審判期日透過當事人之攻防
      ，調查人證以認定事實之性質及目的，尚屬有別。偵查中
      訊問證人，法無明文必須傳喚被告使之得以在場，刑事訴
      訟法第184 條第2 項亦僅規定因發見真實之必要，得命證
      人與被告對質，是檢察官偵查中雖未命證人與被告對質，
      尚非違法。此項未經被告對質之被告以外之人於偵查中向
      檢察官所為之陳述，依刑事訴訟法第159 條之1 第2 項之
      規定，原則上屬於法律規定為有證據能力之傳聞證據，於
      例外顯有不可信之情況，始否定其得為證據（最高法院97
      年度台上字第3369號判決要旨參照）。次按，刑事訴訟法
      第159 條之1 明定檢察官於偵查程序取得被告以外之人所
      為陳述，除顯有不可信之情況者外，均有證據能力，得為
      證據。當事人若主張其顯有不可信之情形者，本乎當事人
      主導證據調查原則，自應負舉證責任，否則，被告以外之
      人向檢察官所為之陳述，毋庸另為證明，即得作為認定被
      告犯罪之證據（最高法院96年度台上字第5684號判決要旨
      參照）。經查，證人陳秀梅於偵查中向檢察官所為之證述
      ，雖屬被告以外之人於審判外之陳述，惟被告並未具體指
      明證人於偵查中所述有何「顯有不可信之情況」存在及指
      出可供本院調查之證據，參酌上開說明，證人陳秀梅於偵
      查中之證述，毋庸另為證明，即應認有證據能力。
（二）至本案所引用之其餘供述及非供述證據，經本院依法踐行
      調查證據程序，檢察官、被告均不爭執各該證據之證據能
      力，且亦查無依法應排除其證據能力之情形，是後述所引
      用證據之證據能力均無疑義，先予敘明。
二、實體部分：
（一）訊據被告固坦承有出具陳秀梅之身分證、健保卡，並以陳
      秀梅名義於前揭時、地，向遠傳電信公司申辦2 組門號及
      向臺灣大哥大電信公司申辦1 組門號，並在附表一至三所
      示之門號申請文件上簽署李秀梅之署押，申辦好的門號都
      是伊自己在使用等情，然矢口否認有何偽造文書、詐欺之
      犯行，辯稱：伊當時建議陳秀梅辦一支遠傳門號，這樣伊
      跟他聯繫比較方便，伊有經過陳秀梅同意才跟陳秀梅拿身
      份證及健保卡的，之後伊除了幫陳秀梅辦理遠傳門號外，
      又另外辦了臺灣大哥大的門號，是伊自己要用的，但是後
      來因為陳秀梅要跟伊借5 萬元，所以伊就罵他，而陳秀梅
      就說不幫伊當人頭，伊想說陳秀梅已經花了伊很多錢，所
      以伊就不給陳秀梅門號，陳秀梅也就沒有再跟伊要，後來
      3 組門號都是伊在使用云云。然查：
（一）被告申辦前揭門號未經本人陳秀梅同意之事實，業據證人
      即被害人陳秀梅迭於偵查中證稱：廖玉碧騙伊說用伊的名
      字買房子比較便宜，在97年10月間拿伊的雙證件去申辦臺
      灣大哥大門號0000000000號，還有兩支易付卡門號000000
      0000號、0000000000號，廖玉碧沒有跟伊說要用伊的證件
      去辦門號，伊也沒有同意廖玉碧去辦門號等語（見99年度
      他字第2032號卷第23頁），及審理中證稱：伊在97 年9月
      28日在中壢市○○路的「中央旅社」，將身份證及健保卡
      交給廖玉碧讓她以伊的名義去買房子，後來廖玉碧有還給
      伊，後來在97年10月中旬，廖玉碧還有跟伊拿好幾次身份
      證及健保卡，都說是跟一個叫「小林」的人辦理買房子的
      事情，但是幾小時以後就還給伊，當時交身份證及健保卡
      給廖玉碧時，只有伊跟廖玉碧在場而已，並沒有其他服務
      生或一名叫「鍾添華」的人在場，廖玉碧都沒有跟伊講到
      過要辦行動電話的事情。經伊確認後，附表一至三上申請
      書上面陳秀梅的署名都不是伊簽的等語相符（見本院訴字
      卷第21-24 頁），且有卷附之臺灣大哥大行動通信網路業
      務服務異動申請書、遠傳電信服務申請書、行動通信業務
      服務契約、行動電話號碼可攜服務申請書等件及其上被告
      所簽署之「陳秀梅」署押等文件為憑（見99年度他字第20
      32號卷第29-30 頁、第32-34 頁、第36-38 頁），且依目
      前一般電信門號之申請，除積欠費用用戶者外，並無特定
      資格之限制，凡成年人持雙證件均得向電信公司申辦使用
      ，手續並非況繁複費時，且申辦門號時關於該門號是否有
      租約限制（綁約）、搭配手機之方案為何、通話費率高低
      等具體申辦內容多樣，均因個人使用電信門號之需求而異
      ，為避免糾紛及釐清權益，鮮有代理申辦門號者。況申辦
      門號後之使用與通聯對象，因均會留存在電信業者之通聯
      紀錄中，不法業者亦多有以購買「人頭」門號使用以規避
      查緝之犯罪手法，故單一門號往往具某程度之使用專屬性
      ，除至親好友外，亦鮮有代理申辦門號或以自己名義申辦
      門號後交付他人使用之情形。查本案被告與陳秀梅固然係
      案發2 年前所結識，然係被告因佯稱有房子欲借用陳秀梅
      之名義過戶登記，並允諾給予對價，陳秀梅始同意於97年
      9 月至10月間居住於「中央旅社」，並交付身份證、健保
      卡予被告辦理房子過戶使用，是渠等間並無深交或任何信
      賴基礎存在，以一般朋友關係會委託辦理門號，即屬難以
      想像。況陳秀梅於上開期間雖居住於中央旅社，但仍可自
      由外出，亦據證人陳秀梅於審理時證述明確（見本院訴字
      卷第24頁），是若陳秀梅有申辦使用門號之需求，應可自
      行前往辦理即可，尚無徒增風險委請被告辦理之必要。被
      告於偵查中固辯稱：伊叫陳秀梅自己去多辦兩支電話，陳
      秀梅說他身體不舒服，伊才經過陳秀梅同意去辦的云云。
      然證人陳秀梅於本院審理時否認稱：伊居住在中央旅社期
      間，並沒有身體不舒服，被告也沒有跟伊說要伊陪他去辦
      手機，而伊身體不舒服不能去的情形等語（見本院訴字卷
      第24頁），與行政院衛生署中央健康保險局100 年11月30
      日健保醫字第1000041913號函及函覆之保險對象門診就醫
      紀錄明細表顯示，陳秀梅於97年9 月1 日至同年10月31日
      間並無任何就醫紀錄等情相符，足見證人陳秀梅前揭證述
      各情均合於常理，亦與客觀事證相符，應堪採信。
（二）至被告辯稱是陳秀梅委託伊辦理的云云。然查，上開以陳
      秀梅名義申辦之3 支行動電話門號，帳單地址均為「桃園
      縣中壢市○○路239 巷19號18樓」，而該地址為被告先前
      之住居地址，業據被告於準備程序供述在卷（見本院審訴
      字卷第30頁），是若被告辦理其中一門號係陳秀梅所託，
      應以陳秀梅之戶籍地或現居地為帳寄地址，陳秀梅嗣後亦
      方能收到帳單而如期繳付，依渠等之關係，豈有被告將帳
      單均寄至自己之住居所而代陳秀梅繳付電話費之理，不無
      違背常情之處。況細繹上開門號申請書內容為定型化契約
      ，皆係電信業者一方預先擬定，予不特定多數人訂定之契
      約內容，故對於受託辦理門號，或申辦人為未成年人需由
      法定代理人辦理之情形即有預先設計表格化之簽名欄位，
      將申請人自為辦理或代理人辦理之情形分開，以臺灣大哥
      大門號0000000000號之申請書為例「立同意書人簽章欄」
      之後方及下方，即有「代理人簽章」之專用欄位（見上開
      他字卷第30頁）；至遠傳電信之門號0000000000號、0000
      000000號之申請書上「申請人簽名」欄位下方及右方亦均
      有「代理人簽名」之專用欄位（見上開他字卷第32-33 頁
      、第36-37 頁），若被告確經陳秀梅同意而辦理上開門號
      ，其既非陳秀梅本人，為釐清事後租用門號後續之權利義
      務關係，亦理應簽署自己之名於「代理人」之欄位，而非
      逕以冒名方式便宜行事，被告於申請時非但未於申請書中
      明示自己為代理人之地位，續將帳單地址填載為自己住居
      地，其申請上開門號後係為自己使用為目的，甚為顯然，
      被告前揭辯稱因之後陳秀梅向伊借5 萬元，始未交付門號
      使用云云，顯不可採。
（三）綜上所述，本件事證明確，被告上開犯行，均堪以認定，
      應予依法論科。另被告於審理時固聲請傳喚證人「鍾添華
      」以證明陳秀梅同意其申辦手機，並於100 年10月25日庭
      呈鍾添華之居住地址，然上開地址經本院依法送達後證人
      未到庭；同年11月22日被告又當庭稱下次庭期願帶鍾添華
      到庭，若仍未到則捨棄傳喚；本院則再次依法送達上開地
      址，同年12月6 日證人仍未到庭，被告同日審理時雖再度
      表示請求傳訊證人，然證人陳秀梅交付證件予被告時，並
      無其他人在場，業經證人陳秀梅證述明確，已如前述，被
      告既無法提供證人確實之年籍資料以供本院查明後傳訊，
      僅提供之證人地址，已經本院傳訊2 次未果，況本案偵審
      歷經數月，被告始終未提供相關資料供本院查詢及督促證
      人到庭，足見被告前揭聲請顯係延滯訴訟所為，且本件事
      證已明，被告上開聲請難認有必要，併予敘明。
三、論罪科刑：
（一）核被告所為，均係犯刑法第216 條、第210 條之行使偽造
      私文書罪、第339 條第1 項之詐欺取財罪。又被告所犯偽
      造「陳秀梅」署押之行為，係偽造私文書之階段行為，應
      為偽造私文書之行為所吸收；而偽造私文書之低度行為，
      亦為其後續行使之高度行為所吸收，均不另論罪。至被告
      各次申辦門號時所偽造之多個署押、多份私文書，均係基
      於單一犯意次第行之，各行為間之獨立性極為薄弱，依一
      般社會觀念難以切割，自應論以接續行為，僅論以一罪。
（二）被告以一行使偽造私文書之行為，同時觸犯前開行使偽造
      私文書罪、詐欺取財罪，為想像競合犯，應依刑法第55條
      之規定，從一重論以行使偽造私文書罪。公訴人雖漏未論
      及刑法第339 條第1 項之詐欺取財罪，惟此部分犯罪事實
      業於起訴書犯罪事實欄記載，且為想像競合犯之裁判上一
      罪關係，本院自應予以審理，併予敘明。
（三）被告所犯3 次行使偽造文書罪，犯意各別、行為互殊，應
      予分論併罰。
（四）被告有如事實欄一所載之犯罪科刑及執行完畢紀錄，此有
      臺灣高等法院被告前案紀錄表在卷可按，其於有期徒刑執
      行完畢後，於5 年以內故意再犯本件最重本刑為有期徒刑
      以上之罪，均為累犯，應依刑法第47條第1 項之規定加重
      其刑。
（五）爰審酌被告與陳秀梅乃普通朋友關係，竟冒用其名義申辦
      前開行動電話門號，嚴重危害本人權益及電信公司對於申
      辦人資料掌握之正確性，且犯後仍否認犯行，犯後態度不
      佳，及兼衡其犯罪之手段、素行、生活狀況、智識程度等
      一切情狀，分別量處如主文所示之刑，並均諭知易科罰金
      之折算標準，且合併定應執行之刑及諭知易科罰金之折算
      標準。。
（六）如附表一、二、三所示各文件上偽造之署押，均應依刑法
      第219 條規定，於各該偽造文書罪名項下宣告沒收。至如
      附表一、二、三所示偽造之私文書，既均已交付予電信公
      司人員而行使之，已非被告所有，爰不另宣告沒收，併此
      敘明。而被告冒用「陳秀梅」名義申請之門號所取得之行
      動電話SIM 卡3 張，既未扣案，且無證據證明尚屬存在，
      為免將來執行之困難，亦不予宣告沒收，併此敘明。
據上論斷，應依刑事訴訟法第299 條第1 項前段，刑法第216 條
、第210 條、第339 條第1 項、第55條、第47條第1 項、第51條
第5 款、第41條第1 項前段、第8 項、第219 條，刑法施行法第
1 條之1 第1 項、第2 項前段，判決如主文。
本案經檢察官黃榮德到庭執行職務。
中    華    民    國  100     年    12    月    20    日
                  刑事第六庭  審判長法  官  許雅婷
                                    法  官  陳威帆
                                    法  官  黃裕民
以上正本證明與原本無異。
如不服本判決應於收受判決後10日內向本院提出上訴書狀，並應
敘述具體理由。其未敘述上訴理由者，應於上訴期間屆滿後20日
內向本院補提理由書( 均須按他造當事人之人數附繕本) 「切勿
逕送上級法院」。
                                    書記官  蕭秀蓉
中    華    民    國   100    年    12    月    20    日
附表：
┌─┬─────────┬────┬──────────┬─────────────┐
│編│   私文書名稱     │署押所在│    署押數目        │          備註            │
│號│                  │欄位    │                    │                          │
├─┼─────────┼────┼──────────┼─────────────┤
│一│遠傳 MIM00ENVYEN3 │申請人簽│「陳秀梅」署押壹枚  │97年10月13日門號0000000000│
│  │高用量3G高用量3G新│名欄    │                    │號相關申辦書（見桃園地方法│
│  │哈啦頭家990 特價手├────┼──────────┤院檢察署99年度他字第2032號│
│  │機方案- 限24個月第│申請人簽│「陳秀梅」署押壹枚  │卷第32-34 頁）            │
│  │三代行動電話服務申│名欄    │                    │                          │
│  │請書（限制型）    │        │                    │                          │
│  ├─────────┼────┼──────────┤                          │
│  │遠傳電信股份有限公│申請者簽│「陳秀梅」署押壹枚  │                          │
│  │司行動電話業務/ 第│名欄    │                    │                          │
│  │三代行動通信業務服│        │                    │                          │
│  │務契約服務契約    │        │                    │                          │
│  ├─────────┼────┼──────────┤                          │
│  │行動電話號碼可攜服│申請者簽│「陳秀梅」署押壹枚  │                          │
│  │務申請書          │章欄    │                    │                          │
├─┼─────────┼────┼──────────┼─────────────┤
│二│遠傳 MIM00ENVYEN3 │申請人簽│「陳秀梅」署押壹枚  │97年10月14日門號0000000000│
│  │高用量3G高用量3G新│章欄    │                    │號相關申辦書（見桃園地方法│
│  │哈啦頭家990 特價手├────┼──────────┤院檢察署99度他字第2032號卷│
│  │機方案- 限24個月第│申請人簽│「陳秀梅」署押壹枚  │第36-38頁）               │
│  │三代行動電話服務申│名欄    │                    │                          │
│  │請書（限制型）    │        │                    │                          │
│  ├─────────┼────┼──────────┤                          │
│  │遠傳電信股份有限公│申請者簽│「陳秀梅」署押壹枚  │                          │
│  │司行動電話業務/ 第│名欄    │                    │                          │
│  │三代行動通信業務服│        │                    │                          │
│  │務契約服務契約    │        │                    │                          │
│  ├─────────┼────┼──────────┤                          │
│  │行動電話號碼可攜服│申請者簽│「陳秀梅」署押壹枚  │                          │
│  │務申請書          │章欄    │                    │                          │
├─┼─────────┼────┼──────────┼─────────────┤
│三│臺灣大哥大行動通信│申請人簽│「陳秀梅」署押貳枚  │97年10月17日門號0000000000│
│  │網路業務服務申請書│章欄    │                    │號相關申辦書（見桃園地方法│
│  │                  ├────┼──────────┤院檢察署99度他字第2032號卷│
│  │                  │立同意書│「陳秀梅」署押貳枚  │第29-30頁）               │
│  │                  │人簽章欄│                    │                          │
│  │                  │        │                    │                          │
└─┴─────────┴────┴──────────┴─────────────┘